ACORDAO-COMPLETO-2328678

ACÓRDÃO 1129/2019 ATA 2/2019 - PRIMEIRA CÂMARA

VISTOS, relatados e discutidos estes autos de aposentadoria concedida no âmbito da Escola Agrotécnica Federal de Manaus,
	ACORDAM os Ministros do Tribunal de Contas da União, reunidos em sessão da Primeira Câmara, diante das razões expostas pelo Relator, e com fundamento no art. 71, incisos III e IX, da Constituição Federal de 1988, c/c os arts. 1º, inciso V, 39, inciso II, e 45 da Lei 8.443/1992, e ainda com os arts. 260, § 1º, 261, caput e § 1º, e 262 do Regimento Interno/TCU, em:
	9.1. considerar ilegal a aposentadoria de Heraldo de Oliveira Gomes (XXX.762.002-XX) , negando o registro ao ato correspondente;
	9.2. dispensar o ressarcimento das quantias indevidamente recebidas de boa-fé (enunciado 106 da súmula da jurisprudência predominante do TCU) ;
	9.3. determinar à Escola Agrotécnica Federal de Manaus que:
	9.3.1. no prazo de 15 (quinze) dias, faça cessar os pagamentos decorrentes do ato ora considerado ilegal, sob pena de responsabilidade solidária da autoridade administrativa omissa, e corrija o valor da parcela judicial decorrente da incorporação de quintos de FC, considerando, como critério de cálculo, os comandos do Acórdão 835/2012-TCU-Plenário;
	9.3.2. no prazo de 15 (quinze) dias, dê ciência do inteiro teor desta deliberação ao interessado, esclarecendo-lhe que o efeito suspensivo proveniente da interposição de recurso não o exime da devolução dos valores percebidos indevidamente após a notificação sobre o presente acórdão, em caso de não provimento do recurso porventura impetrado;
	9.3.3. no prazo de 30 (trinta) dias, informe ao TCU as medidas adotadas, sem prejuízo de encaminhar comprovante sobre a data em que o interessado tomou conhecimento do contido no item anterior;
	9.4. determinar à Secretaria de Fiscalização de Pessoal que monitore o cumprimento das diretrizes ora endereçadas à Escola Agrotécnica Federal de Manaus;
	9.5. esclarecer à Escola Agrotécnica Federal de Manaus que, na hipótese de opção por nova inativação por Heraldo de Oliveira Gomes, desde que preenchidos os requisitos para tanto, deverá ser encaminhado o respectivo ato para apreciação do TCU, via Sisac, no prazo de 30 (trinta) dias;
	9.6. dar ciência deste acórdão à Escola Agrotécnica Federal de Manaus e ao representante legal devidamente constituído nos autos.

Apreciação de aposentadorias instituídas no âmbito da Escola Agrotécnica Federal de Manaus.

Primeira Câmara

Escola Agrotécnica Federal de Manaus - MEC.

3. Interessado: Heraldo de Oliveira Gomes (XXX.762.002-XX).

13.1. Ministros presentes: Walton Alencar Rodrigues (Presidente), Benjamin Zymler, Bruno Dantas (Relator) e Vital do Rêgo.
13.2. Ministro-Substituto presente: Weder de Oliveira.

BRUNO DANTAS

Cuidam os autos de aposentadoria instituída no âmbito da Escola Agrotécnica Federal de Manaus em favor de Heraldo de Oliveira Gomes. No âmbito da Secretaria de Fiscalização de Pessoal, foi produzido o acervo instrutivo que compõe a peça 28 dos autos, que contou com a anuência do corpo diretivo daquela unidade (peça 29) e do qual colaciono o seguinte excerto:
“HISTÓRICO
3.	Em análise preliminar, identificou-se a averbação de 6 anos, 8 meses e 3 dias de tempo de serviço como aluno aprendiz por parte do interessado. O Controle Interno propôs parecer pela ilegalidade do ato com a seguinte justificativa:
‘Processo diligenciado na forma do Acórdão 2024/2005-TCU-Plenário. Em atendimento a diligência, foi informado pelo órgão que ‘não consta nos arquivos, documentos comprobatórios quanto as questões orçamentárias, possuímos somente a documentação referentes a vida escolar, mas afirmamos que todos os estudantes (aluno-aprendiz) que no período em questão eram regularmente matriculados nesta IFE, residiam na instituição como internos e recebiam do governo federal todos os materiais escolares, fardamentos e as ferramentas necessárias para atividades de campo e conservação que eram desenvolvidas na instituição, visto que, era uma Escola Agrícola/Escola-Fazenda, em que todas as atividades eram desenvolvidas pelos estudantes, desde a manutenção da fazenda até as atividades de limpeza das áreas administrativas.’
4.	Considerando os indícios de insuficiência comprobatória dos requisitos exigidos pela Súmula TCU 96 e pelo Acórdão 2024/2005-TCU-Plenário, de relatoria do Ministro Lincoln Magalhães da Rocha, para tal averbação, além do fato de que o ato deu entrada neste Tribunal há mais de cinco anos, fez-se necessário oportunizar o contraditório e a ampla defesa do interessado, nos termos do Acórdão 587/2011-TCU-Plenário, de relatoria do Ministro Valmir Campelo, conforme oitiva acostada às peças 2-3.
5.	Após notificação, o interessado apresentou sua defesa, por meio de procurador, que foi juntada como peças 12 e 14.
6.	Em nova análise dos autos, verificou-se a percepção da rubrica de opção de função no valor R$ 5.573,31 e de incorporação de função no valor de R$ 1.430,16, além de parcela judicial, também referente à incorporação de função, no montante de R$ 3.424,79, consoante contracheque à peça 15.
7.	De forma a sanear os autos foi encaminhada diligência à jurisdicionada (peça 16) solicitando esclarecimentos a respeito dessas rubricas, além do mapa de apuração do tempo de exercício de funções comissionadas, mapa do tempo de serviço e documentação fundamentando o tempo de aluno aprendiz.
8.	Em resposta foi encaminhado o Ofício 032/CGRH/IFAM-CMZL (peça 23) contendo as informações solicitadas.
EXAME TÉCNICO
9.	Conforme já apresentado, observou-se que foram averbados 6 anos, 8 meses e 3 dias de tempo de serviço como aluno aprendiz no ato do interessado. Também se verificou a percepção da rubrica de opção de função (hoje no valor de R$ 6.467,10) ; incorporação de função, no valor de R$ 1.430,17; e parcela judicial, também referente a esta incorporação, no montante de R$ 3.424,79, conforme contracheque à peça 25.
Rubricas de incorporação de função nos valores de R$ 1.430,17 e R$ 3.424,79
10.	Em resposta à diligência encaminhada por esta Unidade Técnica, a jurisdicionada informou que o interessado tem direito à incorporação de 3/5 de CD-4, 1/5 de CD-3 e 1/5 de CD-2 (peça 23, p. 12) . 
11.	Informou-se também que do montante total pago referente à tal direito, R$ 1.430,16 foram concedidos administrativamente e R$ 3.424,79 por meio de decisão judicial exarada no âmbito do processo 2002.3534-9/Justiça Federal-AM – já transitado em julgado (peça 23, p. 7-12) .
12.	Essas rubricas são relativas à incorporação de quintos com base na Portaria-MEC 474/87, a qual previa o cálculo das FC em forma de percentuais sobre a remuneração do Professor Titular da carreira do Magistério Superior, com Doutorado e em regime de Dedicação Exclusiva. 
13.	De acordo com a firme jurisprudência do TCU, é legítima a incorporação de quintos de função comissionada (quintos de FC) com base nos critérios definidos pela Portaria - MEC 474/1987. Contudo, é ilegítima a inclusão na base de cálculo da vantagem os reajustes concedidos pelas leis subsequentes que reestruturaram as carreiras das instituições federais de ensino ao longo do tempo, a teor do Acórdão 1283/2006-TCU-Segunda Câmara, de relatoria do Ministro Walton Alencar Rodrigues.
14.	As sentenças judiciais que garantem a percepção das funções comissionadas com base na Portaria - MEC 474/1987 não determinam que a vantagem do artigo 193 da Lei 8.112/1990 ou os quintos da função correspondente (art. 62 da Lei 8.112/1990) devam ser calculados para sempre com base nos parâmetros da Portaria - MEC 474/1987, mesmo sobre novos planos de carreira, e incluindo vantagens criadas posteriormente.
15.	Se as sentenças judiciais determinassem esse modo de cálculo, equivaleria a reconhecer direito adquirido a regime de vencimentos, o que é repelido pela jurisprudência do Supremo Tribunal Federal, a exemplo do RE 241.884-ES.
16.	As sentenças judiciais limitam-se a coibir decessos remuneratórios decorrentes da transformação das funções comissionadas (FC) em cargos de direção (CD) , conforme determinado pela Lei 8.168/1991.
17.	As razões pelas quais o TCU adotou esse entendimento estão muito bem explicadas no voto condutor do Acórdão 835/2012-TCU-Plenário, de relatoria do Ministro Augusto Nardes. Nesse acórdão, estão definidos os critérios para o cálculo das incorporações de quintos e opção dos servidores aposentados das instituições federais de ensino. São eles os seguintes:
a) para os servidores que não ajuizaram ações judiciais (ou para os que o fizeram, mas não lograram êxito, em decisão transitada em julgado) , as parcelas de quintos com amparo na Portaria - MEC 474/1987, desde que tenham iniciado o seu exercício até 31/10/1991, devem ser pagas sob a forma de vantagem pessoal nominalmente identificada (VPNI) , ajustando-se o valor da parcela ao que era devido em 1/11/1991, data de eficácia da Lei 8.168/1991, atualizada, desde então, exclusivamente pelos reajustes gerais concedidos ao funcionalismo, conforme preceitua o art. 15, § 1º, da Lei 9.527/1997;
b) para os servidores que obtiveram decisões judiciais favoráveis já transitadas em julgado, confirmadas em grau de recurso, os quintos de FC devem ser calculados adequando-se o valor nominal às condições deferidas na sentença, de modo que a quantia inicial seja apurada na data da publicação do provimento jurisdicional de 1º grau e, a partir daí, transformada em VPNI, atualizada, desde então, exclusivamente pelos reajustes gerais concedidos ao funcionalismo, conforme preceitua o art. 15, § 1º, da Lei 9.527/1997.
18.	Vale lembrar que o cálculo das FC estava previsto no art. 2º da Portaria - MEC 474/1987, o qual estabelecia que: 
Art. 2º. As Funções Comissionadas são previstas no Anexo I, devendo ser exercidas em regime de tempo integral. 
Parágrafo Único. A remuneração das Funções Comissionadas previstas no Anexo I terá valor igual ao da remuneração do Professor Titular da carreira do Magistério Superior em regime de Dedicação Exclusiva, com Doutorado, acrescida dos percentuais a seguir especificados:
FC-1 - 80%
FC-2 - 65%
FC-3 - 55%
FC-4 - 40%
FC-5 - 30%
FC-6 - 20%.
19.	Tendo em vista as alterações de moedas ocorridas em julho de 1993 e junho de 1994, foi adotada a tabela de remuneração vigente em janeiro de 1995 como referência para o cálculo da referida VPNI.
20.	A tabela a seguir apresenta os valores da VPNI integral para cada FC e CD, conforme a jurisprudência do TCU (Acórdão 1915/2012-TCU-Plenário) . 
Tabela 1
	Funções Comissionadas – Portaria MEC 784/1987

	FUNÇÃO
	5/5 (10/10) 
	4/5 (8/10) 
	3/5 (6/10) 
	2/5 (4/10) 
	1/5 (2/10) 

	FC-1
	5.963,81
	4.771,04
	3.578,28
	2.385,52
	1.192,76

	FC-2
	5.466,83
	4.373,46
	3.280,09
	2.186,73
	1.093,36

	FC-3
	5.135,50
	4.108,40
	3.081,30
	2.054,20
	1.027,10

	FC-4
	4.638,52
	3.710,81
	2.783,11
	1.855,40
	927,70

	FC-5
	4.307,20
	3.445,76
	2.584,32
	1.722,88
	861,44

	FC-6
	3.975,87
	3.180,69
	2.385,22
	1.590,34
	795,17

 (*) Remuneração do cargo de Professor Titular com dedicação exclusiva e doutorado em janeiro/1995 - vencimento mais GAE, no percentual de 160%, instituída pela Lei Delegada 13/1992, majorada pela Lei 8.676/1993.
 (**)  Aumentos lineares de 1995 a 2013 (1% + 3,5% = 1,01 x 1,035) .
Tabela 2
	Cargos de Direção (CD) 

	CD
	5/5 (10/10) 
	4/5 (8/10) 
	3/5 (6/10) 
	2/5 (4/10) 
	1/5 (2/10) 

	CD-1
	5.853,96
	4.683,17
	3.512,37
	2.341,58
	1.170,79

	CD-2
	5.017,68
	4.014,14
	3.010,61
	2.007,07
	1.003,54

	CD-3
	3.972,33
	3.177,86
	2.383,40
	1.588,93
	794,46

	CD-4
	2.926,98
	2.341,58
	1.756,18
	1.170,79
	585,39

21.	Considerando a tabela 2 acima, o valor a ser pago referente à incorporação de 3/5 de CD-4 seria de R$ 1.756,18; de 1/5 de CD-3, R$ 794,46; e 1/5 de CD-2, R$ 1.003,54 – totalizando o montante de R$ 3.554,18. Entretanto, atualmente o valor total percebido referente a essas incorporações soma R$ 4.854,96 (R$ 3.424,79 + R$ 1.430,17) , acima do disposto em jurisprudência do Tribunal.
22.	Apesar disso, não impende proposta de determinação para ajuste desse valor, pois o mesmo se encontra amparado por decisão judicial já transitada em julgado, não cabendo ao TCU desconstitui-la.
Rubrica de Opção de Função no valor de R$ 6.467,10
23.	Conforme apresentado anteriormente, o inativo recebe parcela referente à vantagem ‘Opção’ no valor de R$ 6.467,10 (peça 25) . Tal vantagem encontra-se prevista no artigo 2º da Lei 8.911/94, que assim dispõe: 
Art. 2º É facultado ao servidor investido em cargo em comissão ou função de direção, chefia e assessoramento, previstos nesta Lei, optar pela remuneração correspondente ao vencimento de seu cargo efetivo, acrescido de cinquenta e cinco por cento do vencimento fixado para o cargo em comissão, ou das funções de direção, chefia e assessoramento e da gratificação de atividade pelo desempenho de função, e mais a representação mensal.
24.	De acordo com entendimento do Tribunal, consignado pelo Acórdão 2076/2005-TCU-Plenário, de relatoria do Ministro Augusto Sherman, assegura-se na aposentadoria a vantagem decorrente de opção, prevista no artigo supracitado, aos servidores que, até a data de 18/1/1995, tenham satisfeito os pressupostos temporais estabelecidos no artigo 193 da Lei 8.112/90, ainda que sem os requisitos para aposentação em qualquer modalidade. 
25.	O artigo 193, caput, estabelece os seguintes requisitos:
Art. 193. O servidor que tiver exercido função de direção, chefia, assessoramento, assistência ou cargo em comissão, por período de 5 (cinco) anos consecutivos, ou 10 (dez) anos interpolados, poderá aposentar-se com a gratificação da função ou remuneração do cargo em comissão, de maior valor, desde que exercido por um período mínimo de 2 (dois) anos.
26.	O mesmo Acórdão traz uma exceção, em seu item 9.3.2, que se refere à exigência do tempo de exercício mínimo de dois anos, prevista no artigo 2º, da Lei 8.911/94. De acordo com este item, os atos de aposentadoria expedidos com base no entendimento decorrente da Decisão 481/1997-TCU-Plenário e publicados até 25/10/2001 permitem a opção para servidores que possuem, na data da concessão, apenas um quinto incorporado.
27. De acordo com o informado pela jurisdicionada (peça 23, p. 12 e 26) o inativo ocupou a função CD-2 (correspondente à função de maior valor ocupada na ativa) nos períodos de 14/6/85-1/8/86 e 22/5/95-3/9/97, preenchendo os requisitos supracitados para a percepção da vantagem opção.
28.	Em relação ao valor da parcela, ressalte-se que, para os ex-servidores de cargo efetivo, ela deve corresponder a 60% do respectivo cargo em comissão, nos termos do artigo 2º, III, da Lei 11.526/2007. No caso em tela, o valor da função CD-2 corresponde a R$ 10.778,50 (a partir de janeiro de 2018) , conforme o Anexo XVIII da Lei 13.328/2016. O valor da opção deve ser no máximo de 60% desse montante, logo R$ 6.467,10 – o que corresponde ao valor atualmente pago (peça 25) .
29.	Logo, a percepção da vantagem é regular e seu valor corresponde à previsão legal.
Tempo de aluno aprendiz 
30.	Conforme exposto anteriormente foram averbados 6 anos, 8 meses e 3 dias de tempo de serviço como aluno aprendiz para o interessado.
31.	O entendimento do TCU a respeito do tema encontra-se pacificado por meio da Súmula TCU 96 que assim dispõe:
‘Conta-se para todos os efeitos, como tempo de serviço público, o período de trabalho prestado, na qualidade de aluno-aprendiz, em Escola Pública Profissional, desde que comprovada a retribuição pecuniária à conta do Orçamento, admitindo-se, como tal, o recebimento de alimentação, fardamento, material escolar e parcela de renda auferida com a execução de encomendas para terceiros.’
32.	Do texto da Súmula observa-se que não basta ser aluno para pleitear a averbação deste período. De forma complementar, o Acórdão 2024/2005-TCU-Plenário, de relatoria do Ministro Lincoln Magalhães da Rocha, definiu alguns parâmetros para o enquadramento do tempo de serviço como aluno aprendiz:
‘9.3.1. a emissão de certidão de tempo de serviço de aluno-aprendiz deve estar baseada em documentos que comprovem o labor do então estudante na execução de encomendas recebidas pela escola e deve expressamente mencionar o período trabalhado, bem assim a remuneração percebida;
9.3.2. a simples percepção de auxílio financeiro ou em bens não é condição suficiente para caracterizar a condição de aluno-aprendiz, uma vez que pode resultar da concessão de bolsas de estudo ou de subsídios diversos concedidos aos alunos;
9.3.3. as certidões emitidas devem considerar apenas os períodos nos quais os alunos efetivamente laboraram, ou seja, indevido o cômputo do período de férias escolares;
9.3.4. não se admite a existência de aluno-aprendiz para as séries iniciais anteriormente à edição da Lei n.º 3.552, de 16 de janeiro de 1959, a teor do art. 4º do Decreto-lei n.º 8.590, de 8 de janeiro de 1946.’
33.	Em resposta à diligência desta Unidade Técnica, a jurisdicionada encaminhou duas Certidões de Tempo Aluno Aprendiz (peça 23, p. 75-77) . A primeira (peça 23, p. 75) trata do período de 25/1/66 a 22/11/69, quando o interessado estudava na Escola Agrotécnica Federal de Manaus. A segunda (peça 23, p. 77) se refere ao período de 1/8/70 a 30/5/73, quando foi aluno da Escola Agrotécnica Federal de Castanhal-Pará.
34.	Consultando-se as Certidões verificou-se que elas não atendem aos requisitos da Súmula TCU 96 ou do Acórdão 2024/2005-TCU-Plenário. Ambas não trazem qualquer menção à retribuição pecuniária ou à prestação de serviços a terceiros. A primeira nem chegou a descontar o período de férias escolares do tempo de aluno aprendiz.
35.	Ressalte-se, conforme já exposto no Histórico, que o Controle Interno emitiu parecer pela ilegalidade do ato pois, conforme informado pela jurisdicionada, não constam documentos comprobatórios referentes a questões orçamentárias, mesmo que todos os alunos recebessem materiais escolares, fardamentos e ferramentas para as atividades desenvolvidas na Escola. 
36.	Logo, não há adimplemento à condição primária especificada pela Súmula TCU 96 que é a retribuição pecuniária ou comprovação de percepção de parcela de renda auferida com a execução de encomendas para terceiros.
Resposta à oitiva
37.	Em sua defesa (peça 12) , o ex-servidor não trouxe documentos comprobatórios das condições exigidas pela Súmula TCU 96, mas alegou que:
a) teria ocorrido a decadência administrativa do processo;
b) a concessão já teria sido incorporada ao patrimônio do particular e logo eventual exclusão violaria os princípios do direito adquirido, segurança jurídica e coisa julgada;
c) a concessão deferida pelo órgão de origem configura ato jurídico perfeito.
38.	Quanto ao argumento ‘a’, ressalte-se que o Supremo Tribunal Federal já reconheceu não ocorrer decadência administrativa de decisão do TCU que nega registro de ato de admissão, aposentadoria, reforma e pensão, pois este ainda não se encontra constituído. Esses atos, também chamados ‘atos sujeitos a registro’, se enquadram na categoria de ‘ato complexo’, que só é aperfeiçoado quando de seu registro pelo TCU. 
39.	Ainda a esse propósito, veja-se o disposto na Decisão 1.020/2000-TCU-Plenário que, por sua vez, cita deliberações do Poder Judiciário: 
‘a) apreciação da legalidade da aposentadoria, culminada com o respectivo registro, é essencial para que o ato se aperfeiçoe para todos os fins de direito. Negá-la seria negar a própria missão constitucional desta Corte de Contas. Em momento algum trata-se de mero registro mecânico. 
b) encontra-se na jurisprudência, reiteradamente, o acolhimento da tese de que a aposentadoria é um ato complexo. Neste sentido, traz-se à colação aresto do Supremo Tribunal Federal – STF, cuja ementa assim declara: 
‘APOSENTADORIA – ATO ADMINISTRATIVO DO CONSELHO DA MAGISTRATURA – NATUREZA – COISA JULGADA ADMINISTRATIVA – INEXISTÊNCIA. O ato de aposentadoria exsurge complexo, somente se aperfeiçoando com o registro perante a Corte de Contas. Insubsistência da decisão judicial na qual assentada, como óbice ao exame da legalidade, a coisa julgada administrativa.’ (RE- 195861/ES, Relator Ministro Marco Aurélio, Julgamento em 26.08.97- 2ª Turma) ’
c) admitindo-se ser complexo o ato de aposentadoria, conclui-se que o prazo para sua anulação começa a fluir a partir do momento em que ele se aperfeiçoa, com o respectivo registro pelo TCU. Assim, ainda que se admita a aplicabilidade da Lei 9.784/99 às atividades de controle externo, o prazo decadencial estabelecido pelo seu art. 54 não constitui um impedimento à apreciação contemplada pelo art. 71, inciso III, da CF.’ (...) ’
40.	Por sua vez o mesmo STF, em acórdão proferido em 7/4/2008, ao decidir sobre o MS 25.552, confirmou esse entendimento, conforme se pode verificar dos termos da respectiva ementa – in verbis: 
‘EMENTA: MANDADO DE SEGURANÇA. ATO DO TRIBUNAL DE CONTAS DA UNIÃO. APOSENTADORIA DE MAGISTRADO. (...) INAPLICABILIDADE DO ART. 250 DA LEI N. 8.112/1990. DECADÊNCIA ADMINISTRATIVA E OFENSA AO PRINCÍPIO DA IRREDUTIBILIDADE DE SALÁRIOS NÃO CONFIGURADAS. 
1. (...) 
3. O Supremo Tribunal Federal pacificou entendimento de que, sendo a aposentadoria ato complexo, que só se aperfeiçoa com o registro no Tribunal de Contas da União, o prazo decadencial da Lei 9.784/99 tem início a partir de sua publicação. Aposentadoria do Impetrante não registrada: inocorrência da decadência administrativa. 
4. A redução de proventos de aposentadoria, quando concedida em desacordo com a lei, não ofende o princípio da irredutibilidade de vencimentos. Precedentes. 
5. Segurança denegada.’
41.	Assim, o argumento não merece acolhida.
42.	Nesse mesmo contexto, os argumentos relacionados ao direito adquirido (item ‘b’) e ato jurídico perfeito (item ‘c’) também não procedem. Sendo o ato de aposentadoria um ato de natureza precária, não há que se falar em direito adquirido, ato jurídico perfeito ou proteção da confiança antes do efetivo julgamento e consequente registro pela Corte de Contas. Logo, também não merecem prosperar.
43.	Quanto à segurança jurídica, é certo que houve acórdãos do próprio TCU que aplicaram este princípio para, excepcionalmente, considerar legais atos de pessoal apresentando irregularidades.
44.	Todavia, esses acórdãos tiveram pontos em comum, sintetizados com precisão no voto condutor do Acórdão 69/2015-TCU-Segunda Câmara, de relatoria do Ministro Raimundo Carreiro:
‘31. Quanto à invocação dos princípios da segurança jurídica e da proteção da confiança para estabilizar, pelo decurso do tempo, atos de pessoal originalmente eivados de alguma irregularidade, o entendimento convergente na jurisprudência deste tribunal é no sentido de que o fluir do tempo, mesmo que excessivamente prolongado, somente autoriza a estabilização do ato quando sua eventual impugnação implicar prejuízo insuportável e irreversível ao interessado (Ac. 3.245/2010-Plenário - Rel. Min. Augusto Nardes; Ac. 1.011/2013-Plenário - Rel. Min. JoséJorge; Ac. 2.251/2014-Plenário - Rel. Min. Bruno Dantas; entre outros) .’
45.	Observa-se, assim, que o entendimento predominante no TCU é que o princípio da segurança jurídica prevalece sobre o princípio da legalidade apenas na hipótese em que for irreversível a situação fática do interessado ou insuportável o prejuízo a ele causado.
46.	No caso ora em análise, esse requisito não se encontra presente. Conforme bem clarificado pelo voto condutor do Acórdão 4985/2017-TCU-Primeira Câmara, de relatoria do Ministro Bruno Dantas, a configuração de prejuízo insuportável e irreversível está relacionada: i) à impossibilidade de reversão do servidor à atividade para complementar tempo de serviço considerado ilegal; ii) à supressão dos meios de subsistência condigna; iii) ao estado de saúde do beneficiário; ou iv) à absoluta impossibilidade de preenchimento de algum requisito legal.
47.	Nesse contexto, com a exclusão do período de aluno aprendiz, restam ao ex-servidor 24 anos, 2 meses e 1 dia de tempo de serviço, insuficientes para que continue aposentado, cabendo ao interessado retornar à atividade para cumprir tempo suficiente para sua inativação ou recolher a contribuição previdenciária, de forma indenizada, para que sua aposentadoria possa prosperar nos moldes em que foi concedida. Como em sua defesa não foram apresentadas alegações de que o ex-servidor estaria impossibilitado de retornar à atividade, o argumento de violação do princípio da segurança jurídica não merece prosperar. 
48.	Assim, ao ato merece proposta de julgamento pela ilegalidade com recusa de seu registro. Cabe determinação à jurisdicionada para que informe ao inativo que se faz necessário retornar à atividade caso opte por não recolher a contribuição previdenciária sobre o tempo rural averbado.
CONCLUSÃO
49.	Em razão do exposto, verificou-se a averbação irregular de 6 anos, 8 meses e 3 dias de tempo de serviço como aluno aprendiz pelo interessado, cabendo proposta de julgamento pela ilegalidade do ato, tendo seu registro negado.
50.	Cabe esclarecer ao inativo que sua aposentadoria poderá prosperar, nos moldes em que foi concedida, mediante o recolhimento da contribuição, de forma indenizada, sobre o período de atividade rural averbado, nos termos do Enunciado 268 da Súmula da Jurisprudência do TCU.
51.	Em caso de não pagamento da indenização mencionada, faz-se necessário retornar à atividade para completar o tempo de serviço faltante para a aposentação.
PROPOSTA DE ENCAMINHAMENTO
52.	Ante o exposto, e de conformidade com o preceituado no artigo 71, inciso III, da Constituição Federal c/c os artigos 1º, inciso V, e 39, inciso II, da Lei 8.443/92 e os artigos 1º, inciso VIII, e 260, §1º do Regimento Interno do TCU, propõe-se:
a) considerar ILEGAL e recusar o registro do ato de Heraldo de Oliveira Gomes (CPF: XXX.762.002-XX) ;
b) dispensar a devolução dos valores indevidamente recebidos até a data da ciência pela Escola Agrotécnica Federal de Manaus - MEC do acórdão que vier a ser proferido, com base no Enunciado 106 da Súmula da Jurisprudência do TCU;
c) determinar à Escola Agrotécnica Federal de Manaus - MEC, com fundamento no art. 45 da Lei 8.443/1992, que:
c.1) esclareça ao interessado que sua aposentadoria poderá prosperar, nos moldes em que foi concedida, mediante o recolhimento da contribuição, de forma indenizada, sobre o período de atividade rural averbado, nos termos do Enunciado 268 da Súmula da Jurisprudência do TCU;		
c.2) comunique ao ex-servidor que, em caso de não recolhimento da contribuição citada em c.1, faz-se necessário retornar à atividade para completar o tempo de serviço necessário para a inativação;
c.3) caso se comprove o recolhimento da contribuição citada em c.1) , cadastre novo ato de aposentadoria, nos termos do artigo 262, § 2o, do Regimento Interno do TCU, c/c artigo 19, § 3º, da Instrução Normativa TCU 78/2018;
c.4) informe ao ex-servidor o teor do Acórdão que vier a ser prolatado, encaminhando ao TCU, no prazo de trinta dias, comprovante da data de ciência pelo inativo, nos termos do art. 4º, § 3º, da Resolução-TCU 170/2004, alertando-o de que o efeito suspensivo proveniente de eventual interposição de recurso junto ao TCU não o exime da devolução dos valores indevidamente percebidos após a notificação, em caso de não provimento desse recurso.”
2.	O Ministério Público de Contas, representado nestes autos pelo Procurador Sergio Ricardo Costa Caribé, manifestou-se nos termos do seguinte parecer (peça 30) :
“Trata-se da apreciação, para fins de registro, de ato de aposentadoria emitido pela Escola Agrotécnica Federal de Manaus em favor de Heraldo de Oliveira Gomes.
A Secretaria de Fiscalização de Pessoal (Sefip) , em pareceres uniformes às peças 28 e 29, propõe, no mérito, que o referido ato seja considerado ilegal, em razão do cômputo de tempo de aluno aprendiz em desacordo com os requisitos exigidos pela jurisprudência deste Tribunal.
Além disso, propõe determinação à unidade jurisdicionada, nos seguintes termos:
‘esclareça ao interessado que sua aposentadoria poderá prosperar, nos moldes em que foi concedida, mediante o recolhimento da contribuição, de forma indenizada, sobre o período de atividade rural averbado, nos termos do Enunciado 268 da Súmula da Jurisprudência do TCU’.
De fato, entende-se que assiste razão à proposta de mérito da Sefip, uma vez que, de acordo com o entendimento manifestado pelo Supremo Tribunal Federal acerca da matéria, a documentação apresentada pelo interessado não preenche os requisitos exigidos pela Súmula 96 deste Tribunal para a averbação do tempo de aluno aprendiz pleiteado.
No entanto, com as devidas vênias, entende-se que não se aplica ao caso a possibilidade de contribuição do período prestado como aluno aprendiz de forma indenizada com fundamento na Súmula 268 deste Tribunal, uma vez que a mesma se aplica apenas aos casos de averbação de tempo de atividade rural.
Ante o exposto, este membro do Ministério Público de Contas manifesta anuência à proposta de encaminhamento alvitrada pela unidade técnica para o ato de aposentadoria do servidor Heraldo de Oliveira Gomes, exceto quanto à possibilidade de contribuição indenizada do tempo de serviço impugnado. ”
	É o relatório.

Rinaldo Cunha Costa (OAB/AM 4.854) e outros, representando Heraldo de Oliveira Gomes.

Procurador Sergio Ricardo Costa Caribé.

APOSENTADORIA. INCORPORAÇÃO DE função (quintos), com base no que dispunha a PORTARIA-MEC 474/1987. inobservância dos parÂmetros FIRMADOS NO ACÓRDÃO 835/2012-TCU-PLENÁRIO. irREGULARIDADE DA rubrica JUDICIAL. AVERBAÇÃO DE TEMPO DE SERVIÇO PRESTADO NA CONDIÇÃO DE ALUNO APRENDIZ. NÃO ATENDIMENTO AOS REQUISITOS ESTABELECIDOS NA SÚMULA 96 do tcu, CONFORME PARÂMETROS EXPLICITADOS NO ACÓRDÃO 2.024/2005-TCU-PLENÁRIO. IMPOSSIBILIDADE DE CÔMPUTO DO MENCIONADO PERÍODO PARA OBTENÇÃO DE APOSENTADORIA ESTATUTÁRIA. ilegalidade do ato. determinações. CIÊNCIA.

APOSENTADORIA (APOS)

Secretaria de Fiscalização de Pessoal (Sefip).

Cuidam os autos de aposentadoria instituída no âmbito da Escola Agrotécnica Federal de Manaus.
2.	Conforme consta do relatório precedente, a Sefip, com o apoio do Parquet especializado, manifestou-se pela regularidade da parcela de quintos judiciais consignada na ficha financeira de Heraldo de Oliveira Gomes, mas propõe a ilegalidade do ato do interessado em razão da averbação indevida de tempo prestado como aluno aprendiz. O parquet de contas, por sua vez, ressalta que não haveria possibilidade de recolhimento indenizado das contribuições previdenciárias relativas ao período prestado como aluno aprendiz, discordando da Sefip quanto a esse aspecto.
3.	Preliminarmente, registro que, diante da perspectiva de apreciação pela ilegalidade do ato e tendo em vista que ele foi disponibilizado ao TCU há mais de cinco anos, foi oferecida a oportunidade prévia de uso das garantias da ampla defesa e do contraditório, nos termos preconizados no Acórdão 587/2011-TCU-Plenário. Assim, a secretaria especializada realizou o chamamento do interessado para que se manifestasse sobre as falhas detectadas.
4.	No mérito, manifesto-me de acordo com a essência dos pareceres precedentes, com alguns ajustes em relação à parcela judicial de quintos, conforme as seguintes considerações.
5.	No que se refere aos quintos auferidos com base na Portaria-MEC 474/1987, este Tribunal tem entendimento pacificado no sentido de que é legítima sua incorporação, ressalvando, contudo, que os parâmetros de cálculo ali fixados somente se aplicam até o advento da Lei 8.168/1991, que fixou novas bases de retribuição para as antigas Funções Comissionadas (FC’s) previstas na sobredita portaria, transformando-as em Funções Gratificadas (FG’s) e Cargos de Direção (CD’s) .
6.	Por conseguinte, tampouco se admite a inclusão, na base de cálculo da vantagem, de reajustes e rubricas criadas posteriormente à Lei 8.168/1991, uma vez que não se reconhece direito adquirido a regime de vencimentos, conforme jurisprudência do Supremo Tribunal Federal (RE 241.884/ES) .
7.	Seguindo essa intelecção, cumpre salientar o entendimento sedimentado nos termos do Acórdão 835/2012-TCU-Plenário, ocasião em que foram fixados os seguintes parâmetros para o cálculo da incorporação aqui discutida:
“9.1.1. para os servidores que não ajuizaram ações judiciais ou para os que o fizeram mas não lograram êxito, em decisão transitada em julgado, efetue o pagamento das parcelas de quintos com amparo na Portaria MEC nº 474/87, desde que tenham iniciado o seu exercício até 31/10/1991, sob a forma de VPNI, ajustando-se o valor da parcela ao que era devido em 1º/11/1991, data de eficácia da Lei nº 8.168/1991, devidamente atualizado, desde então, exclusivamente pelos reajustes gerais concedidos ao funcionalismo, conforme preceitua o § 1º do art. 15 da Lei nº 9.527/1997;
9.1.2. para os servidores que obtiveram decisões judiciais favoráveis transitadas em julgado, confirmadas em grau de recurso, recalcule os quintos de FCs adequando o valor nominal às condições deferidas na sentença, de modo que a quantia inicial seja apurada na data da publicação do provimento jurisdicional de 1º grau e, a partir daí, transformada em VPNI, atualizada exclusivamente pelos reajustes gerais concedidos ao funcionalismo, conforme preceitua o § 1º do art. 15 da Lei nº 9.527/1997.”
8.	No caso de Raimundo Costa Viana, a parcela relativa aos quintos refere-se à incorporação de 3/5 de CD-4, 1/5 de CD-3 e 1/5 de CD-2, os quais, de acordo com os detalhamentos constantes no relatório precedente, somam R$ 3.554,18. Ao compulsar as fichas financeiras do interessado no Siape, observa-se que o pagamento da parcela complementar judicial de quintos teve início em setembro de 2002, no valor de R$ 1.984,02, os quais, somados à parcela de VPNI de quintos no valor de R$ 1.415,98, totalizavam R$ 3.400,00. Ao atualizarmos esse valor com base nos reajustes lineares do concedidos ao funcionalismo público em 2002 e 2003 (3,5% e 1%, respectivamente) , chega-se ao valor de R$ 3.554,19, valor que corresponde àquele calculado de acordo com os parâmetros de referência apresentados de forma detalhada do relatório precedente. Assim, considerando que a decisão judicial proferida nos autos do Mandado de Segurança 2002.3534-9/Justiça Federal-AM apenas garantiu o pagamento dos quintos ao interessado, sem qualquer inovação quanto à sua forma de cálculo e reajuste, não há amparo ao pagamento da parcela judicial nos moldes feito pela entidade de origem, razão pela qual a parcela deve ser impugnada, com determinação para que os valores sejam ajustados à referência ora apresentada.
9.	Com efeito, o TCU não está a exigir a suspensão do pagamento da vantagem inquinada, mas apenas determinando que seu valor seja adequado ao que definem os normativos e a jurisprudência sobre o tema, sem prejuízo da observância dos limites da coisa julgada.
10.	Em relação ao tempo prestado na condição de aluno aprendiz, o entendimento prevalente desta Corte em relação à causa é no sentido de que a certidão de tempo de aluno aprendiz deve satisfazer às condições estipuladas no enunciado 96 da Súmula da jurisprudência predominante do TCU, vazada nos seguintes termos:
“Conta-se para todos os efeitos, como tempo de serviço público, o período de trabalho prestado, na qualidade de aluno-aprendiz, em Escola Pública Profissional, desde que comprovada a retribuição pecuniária à conta do Orçamento, admitindo-se, como tal, o recebimento de alimentação, fardamento, material escolar e parcela de renda auferida com a execução de encomendas para terceiros.”
11.	Os parâmetros para verificação do atendimento ao sobredito enunciado foram detalhados no Acórdão 2024/2005-TCU-Plenário, que assim firmou em sua parte dispositiva:
“9.3.1. a emissão de certidão de tempo de serviço de aluno-aprendiz deve estar baseada em documentos que comprovem o labor do então estudante na execução de encomendas recebidas pela escola e deve expressamente mencionar o período trabalhado, bem assim a remuneração percebida;
9.3.2. a simples percepção de auxílio financeiro ou em bens não é condição suficiente para caracterizar a condição de aluno-aprendiz, uma vez que pode resultar da concessão de bolsas de estudo ou de subsídios diversos concedidos aos alunos;
9.3.3. as certidões emitidas devem considerar apenas os períodos nos quais os alunos efetivamente laboraram, ou seja, indevido o cômputo do período de férias escolares;
9.3.4. não se admite a existência de aluno-aprendiz para as séries iniciais anteriormente à edição da Lei n.º 3.552, de 16 de janeiro de 1959, a teor do art. 4º do Decreto-lei n.º 8.590, de 8 de janeiro de 1946.”
12.	Na ocasião em que foi prolatado o citado aresto, o eminente Ministro Benjamin Zymler ressaltou, em seu voto, que a execução de encomendas é condição essencial ao reconhecimento do tempo prestado como aluno aprendiz para obtenção de aposentadoria, conforme excerto que transcrevo a seguir:
“A simples alegação de que a escola efetuava despesas com o aluno não é suficiente para caracterizar o vínculo de emprego ou a realização de trabalho, condição sine qua non para o cômputo do tempo de serviço. Evidente que todas as escolas, sejam públicas ou particulares, efetuam despesas para o desenvolvimento da atividade docente e amparo ao corpo discente.
O que caracteriza o tempo de serviço do aluno aprendiz não é o recebimento de alimentação, fardamento, material escolar ou mesmo de um auxílio financeiro, mas sim a execução de atividades com vistas a atender encomendas de terceiros. O pagamento por esses serviços, executados pelo aluno aprendiz pode ser feito por meio de ‘salário’ em espécie - ou parcela da renda auferida com esses serviços, nos termos utilizados pela legislação da época - e ‘salário’ in natura - alimentação, fardamento, alojamento e material escolar, dentre outras possibilidades.
O traço que distingue o aluno-aprendiz dos demais alunos não é a percepção de auxílio para a conclusão do respectivo curso, mas a percepção de remuneração como contraprestação a serviços executados na confecção de encomendas vendidas a terceiros.”
13.	No caso de Heraldo de Oliveira Gomes, as duas certidões relativas ao tempo de aluno aprendiz não trazem detalhamento quanto à retribuição pecuniária ou à prestação de serviços a terceiros. De acordo com os esclarecimentos prestados pelo órgão, “não consta nos arquivos, documentos comprobatórios quanto as questões orçamentárias, possuímos somente a documentação referentes à vida escolar, mas afirmamos que todos os estudantes (aluno-aprendiz) que no período em questão eram regularmente matriculados nesta IFE, residiam na instituição como internos e recebiam do governo federal todos os materiais escolares, fardamentos e as ferramentas necessárias para atividades de campo e conservação que eram desenvolvidas na instituição, visto que era uma Escola Agrícola/Escola-Fazenda, em que todas as atividades eram desenvolvidas pelos estudantes, desde a manutenção da fazenda até as atividades de limpeza das áreas administrativas.”
14.	Não foram cumpridos, portanto, os ditames do mencionado Acórdão 2024/2005-TCU-Plenário, porquanto não há, na documentação encaminhada, comprovação de que o então estudante tenha laborado na execução de encomendas recebidas pela escola, tampouco havendo menção à remuneração eventualmente recebida. Também é possível identificar, em uma das certidões, que não houve exclusão dos períodos de férias escolares em alguns anos letivos. Essas circunstâncias impedem a contagem do referido tempo para fins de obtenção de aposentadoria estatutária, que deve ser impugnado.
15.	Por conseguinte, excluído o período impugnado, o interessado passa a contar com pouco mais de 24 anos de tempo de serviço, insuficientes para que se mantenha aposentado nos moldes do ato encaminhado – aos 30 anos de tempo de serviço, com proventos proporcionais e paridade (art. 40, inciso III, alínea “c”, da Constituição Federal de 1988, em sua redação original) .
16.	A contagem de tempo de inatividade para completar tempo para aposentadoria proporcional mínima (30/35 avos) , nos termos do enunciado 74 da Súmula de jurisprudência do Tribunal, não socorre o interessado, porquanto o entendimento ali firmado somente se aplica até 16/12/1998 – data de publicação da Emenda Constitucional 20/1998, que vedou a possibilidade de contagem de tempos fictícios (v. art. 40, § 10, da Constituição Federal de 1988) . O interessado foi inativado em 5/11/1997, de modo que poderia contar apenas 1 ano de inatividade, insuficiente para manutenção da aposentadoria.
17.	No que se refere ao recolhimento indenizado das contribuições previdenciárias relativas ao período impugnado, assiste razão ao MP/TCU ao destacar que tal possibilidade, prevista na Súmula 268 do TCU, se restringe aos períodos de atividade rural averbados, não sendo aplicável ao caso ora examinado.
18.	Nesse cenário, uma vez excluído o período contestado e considerado ilegal o presente ato, cumpre ao órgão averiguar a situação do interessado e, caso verifique o preenchimento dos requisitos para obtenção de outra aposentadoria, permitir ao servidor optar pela nova inativação, emitindo novo ato escoimado das irregularidades para apreciação por este Tribunal. Caso contrário, o interessado deverá retornar à atividade.
19.	Quanto aos argumentos de que a concessão já se revestiria do atributo de ato jurídico perfeito devidamente incorporado ao património jurídico do interessado e que teria ocorrido a decadência administrativa, o Supremo Tribunal Federal tem jurisprudência assentada (MS 24.997-8/DF, MS 24.958-7/DF e MS 25.015-1/DF) , acompanhada pelo TCU (Súmula 278) , no sentido de que o ato de aposentadoria, reforma ou pensão, por sua natureza complexa, somente se aperfeiçoa com o exame e consequente registro pelo Tribunal de Contas, nos termos do art. 71, inciso III, da Constituição Federal, momento em que passa a correr o prazo decadencial de 5 anos. Considerando que o presente ato ainda não foi registrado, não há que se falar em início da contagem desse prazo.
20.	Em relação à aplicação do princípio da segurança jurídica, entendo que, in casu, não se fazem presentes as condições para invocação de tal instituto com vistas à consolidação de situações individuais viciadas na origem.
21.	Por oportuno, deve-se enfatizar que não há consolidação de atos ilegais pelo TCU ante o simples decurso de tempo. Seguindo essa orientação, registro trecho da ementa do Acórdão 5962/2012-TCU-Primeira Câmara:
“4. Nos termos da jurisprudência do STF, o transcurso de longo lapso temporal entre a edição do ato e sua apreciação por parte do TCU não converte a concessão ilegal em legal, gerando apenas a necessidade de instauração do contraditório e da ampla defesa para a validade do processo, na hipótese de o ato haver ingressado no Tribunal há mais de cinco anos (MS-25.116, MS-25.403, MS-25.343, MS-27.296, entre outros) .”
22.	Ainda sobre o tema, convém esclarecer que o posicionamento cristalizado nesta Corte de Contas, mediante o Acórdão 868/2010-TCU-Plenário, é no sentido de que a análise quanto à aplicação do preceito da segurança jurídica para preservar atos irregulares deve ser feita observando-se as peculiaridades de cada caso. Nesses termos, imperioso se faz registrar as balizas propostas no voto condutor do Acórdão 3245/2010-TCU-Plenário, ocasião em que o Ministro Walton Alencar Rodrigues consignou que:
“Admite-se, em casos especialíssimos, em que a ilegalidade e a negativa de registro do ato de concessão impliquem a total supressão de meios de subsistência do beneficiário, a excepcional aplicação das teses da segurança jurídica e da proteção da confiança do administrado, situações vistas caso a caso.”
23.	Em estudo do aludido entendimento, verifico que a jurisprudência deste Tribunal assenta-se na premissa de que a aplicação do princípio da segurança jurídica para consolidar atos de pessoal eivados de ilegalidade deve cingir-se àquelas hipóteses em que for irreversível a situação fática do interessado ou insuportável o prejuízo a ele causado.
24.	Compulsando alguns precedentes, observo que os fatores essenciais ao reconhecimento de situação excepcional estão, em regra, relacionados à existência de longo lapso temporal desde a concessão do benefício somada à impossibilidade de reversão do servidor à atividade para complementar tempo de serviço considerado ilegal, à supressão dos meios de subsistência condigna, ao estado de saúde do beneficiário ou à absoluta impossibilidade de preenchimento de algum requisito legal (e.g. Acórdãos 2.417/2009 e 1.381/2014, do Plenário; 269/2014, da 1ª Câmara; 713/2011, 1.051/2013, 2.490/2013 e 3.134/2014, da 2ª Câmara) .
25.	É dizer, em síntese, que, para chancelar a legalidade de ato que contenha nítida impropriedade e que esteja vigente há longo tempo, deve-se avaliar a situação do interessado, bem como se as consequências da apreciação pela ilegalidade seriam excessivamente gravosas a ponto de justificar o afastamento excepcional da aplicação estrita do princípio da legalidade.
26.	No caso vertente, muito embora a ilegalidade do ato possa implicar retorno do interessado à atividade, ele ainda possui idade para retornar e complementar o tempo impugnado, não havendo notícia de que esteja inapto ao labor. Ao retornar à atividade, o interessado estará em condições de preencher os requisitos legais para obtenção de nova aposentadoria, não havendo que se falar em supressão dos seus meios de subsistência. Não há, portanto, caracterização de qualquer circunstância excepcional que legitime a adoção de tratamento diferenciado.
27.	Em tempo, a proteção à confiança e a boa-fé serão devidamente observadas mediante a dispensa de devolução dos valores indevidamente recebidos, nos termos do enunciado nº 106 da Súmula da jurisprudência predominante do TCU.
	Em face do exposto, voto por que o Tribunal adote a deliberação que ora submeto à apreciação desta Primeira Câmara.
TCU, Sala das Sessões Ministro Luciano Brandão Alves de Souza, em 5 de fevereiro de 2019.
Ministro BRUNO DANTAS
Relator